【裁判字號】    96,訴,3368
【裁判日期】    971210
【裁判案由】    確認債權不存在等
【裁判全文】
臺灣臺中地方法院民事判決              96年度訴字第3368號
原      告  丙○○
            丁○○
共      同
訴訟代理人  徐曉萍    律師
複代理人    戊○○
被      告  乙○○
            甲○○
共      同
訴訟代理人  李淵源    律師
上列當事人間請求確認債權不存在等事件，本院於民國97年11月
12日言詞辯論終結，判決如下：
    主      文
原告之訴駁回。
訴訟費用由原告負擔。
    事實及理由
甲、程序事項
一、當事人不得就已起訴之事件，於訴訟繫屬中，更行起訴，民
    事訴訟法第253條固定有明文。惟訴之同一與否，需視當事
    人、訴訟標的及訴之聲明三者是否同一為斷（最高法院26年
    渝上字第386號判例參照）。本件原告以李周玉葉、甲○○
    為被告，另案訴請本院96年度訴字第2484號判決1.確認李周
    玉葉持有發票日為民國95年9月1日，發票人為丁○○、丙○○，面額新台幣（下同）為50萬元之本票債權不存在。2.確
    認於原告丙○○所有坐落台中縣梧棲鎮○○段737地號土地
    （下稱系爭737地號土地）上所設定以原告丙○○、丁○○
    為義務人，被告甲○○、李周玉葉為權利人如該案附表所示
    之抵押權及其債權不存在。3.被告甲○○、李周玉葉應塗銷
    前項抵押權設定登記。4.本院96年度執酉字第38106號民事
    強制執行事件，就原告丙○○所有系爭737地號之土地所為
    之強制執行程序部分應予撤銷等情，此有原告於本院96年度
    訴字第2484號事件之起訴書、該案判決書附卷可稽（見本院
    卷二第45至47、69至76頁），並經調閱該案卷查明屬實。而
    原告於本件訴訟則係請求判決如後所列之聲明，前後兩訴之
    當事人並不完全相同，且前後兩訴之聲明不同，難認有重複
    起訴之情形，被告此部分抗辯並非可採。
二、按確認法律關係之訴，非原告有即受確認判決之法律上利益
    者，不得提起之；確認證書真偽或為法律關係基礎事實存否
    之訴，亦同，民事訴訟法第247條第1項定有明文。所謂即受
    確認判決之法律上利益，係指法律關係存否不明確，原告在
    法律上之地位有不安之狀態存在或受侵害之危險，而此種不
    安之狀態或危險，能以確認判決除去者而言。本件被告甲○○既持原告2人名義所簽發之發票日95年9月1日、票面金額
    350萬元、發票人原告丁○○、丙○○之本票（下稱系爭本
    票）向本院聲請裁定准予強制執行，並經本院96年度票字第
    8157號於96年4月12日裁定系爭本票准予強制執行，嗣被告
    甲○○持本院96年度票字第8157號本票准許強制執行裁定，
    於96年11月5日聲請本院96年度執字第76869號給付票款強制
    執行事件（下稱系爭執行事件），拍賣原告丙○○所有系爭
    737地號土地，經調取本院前揭本票裁定卷、系爭執行事件
    卷查明屬實。又原告2人主張原告丙○○所有之系爭737地號
    土地，所設定以原告丁○○為債務人、原告丙○○為設定義
    務人，被告甲○○為權利人之擔保債權總金額400萬元，擔
    保債權額比例8分之7，存續期間自95年9月1日至95年11月30
    日之抵押債權（下稱系爭抵押權）不存在，而系爭737地號
    土地現經被告甲○○聲請系爭執行事件拍賣中，已如前述，
    是原告提起本件確認債權不存在等訴，有即受確認判決之法
    律上利益，合先敘明。
乙、實體事項
壹、原告主張：
一、原告丁○○原經營塑膠射出加工廠，因嗜賭經常與訴外人李
    周玉葉下注簽賭，並積欠不少賭債，而訴外人李周玉葉乃介
    紹其胞兄即被告乙○○借款予原告丁○○，自87年至95年間
    陸續給付簽賭金有數千萬元。嗣訴外人李周玉葉於95年9月1
    日與原告丁○○結算賭債時，向原告丁○○提議，由原告丁○○之父即原告丙○○提供擔保品，即系爭737地號土地設
    定400萬元之系爭抵押權，原告丁○○可繼續向訴外人李周
    玉葉簽賭下注，再由被告乙○○給付簽賭之金額，原告2人
    乃共同簽立系爭本票予被告乙○○。至95年12月間原告丁○○因積欠約數百萬元之簽賭金，乃與被告乙○○協議，由原
    告等出售坐落台中縣梧棲鎮○○段451地號、452地號等土地
    清償被告乙○○等債務，於96年1月12日、同年月19日已清
    償被告乙○○210萬元、90萬元、200萬元，共500萬元之簽
    賭金。詎被告乙○○獲清償後，竟訛稱早於95年9月1日即將
    對原告二人之債權讓與其子即被告甲○○云云。被告乙○○
    固於95年9月1日以前，即訴外人李周玉葉與原告丁○○結算
    賭債時，以陸續交付原告多次現金，惟原告等於95年9月1日
    以後，即未向被告乙○○借款。尤其原告等於其後即95年12
    月間，業已出售台中縣梧棲鎮○○段451地號、452地號土地
    ，償還被告乙○○之債務，則原告與被告乙○○之債務已獲
    清償，被告乙○○應無讓與債務之存在，遽被告乙○○訛稱
    讓與債權予其子被告甲○○，顯見讓與者係「同一筆債務」
    。本件原告既主張被告乙○○之債權已獲清償，則被告乙○○應就債權之存在，負舉證責任。再者，原告二人與被告乙○○為系爭本票之前後手，原告丁○○起訴請求確認系爭本
    票及系爭讓與之債權不存在，均為消極確認之訴，亦應由被
    告乙○○就系爭本票及系爭讓與之債權存在之事實，負舉證
    責任。又原告丁○○於95年9月1日為繼續向被告乙○○借款
    ，始簽發系爭本票予被告乙○○，而原告丁○○否認「另有
    」350萬元之借貸關係存在及收受被告乙○○交付借款350萬
    元，故被告乙○○應提出資金來源證明。
二、對被告抗辯之陳述：
（一）原告丁○○於95年9月1日為繼續向被告乙○○借款，始簽
      發系爭本票予被告乙○○並同意設定最高限額抵押權予被
      告乙○○。對於95年9月1日以後原告丁○○並未繼續向被
      告乙○○借款，兩造不爭執，從而，本件原告丁○○提供
      予被告乙○○欲設定抵押權（意指：本金最高限額抵押權
      ）之抵押債權並未發生。被告等提出95年9月1日出具之借
      據記載「乙○○等二人」，被告乙○○於另案表示係「乙○○與李周玉葉二人」，非被告甲○○，而陸續交付原告
      丁○○等係「於95年9月1日以前」之借款，總計400萬元
      ，是前開借據之開立，明載被告乙○○等二人於95年9月1
      日以前給付原告借款之「總計400萬元」，果真如被告乙○○所稱於95年9月1日以前之借款850萬元云云，衡情被
      告乙○○應無於95年9月1日將未清償之「大筆350萬元」
      之債權遺漏，率爾開立證明之可能。
（二）依被告乙○○所提出之95年9月1日借據之文義，同意「乙○○辦理系爭土地抵押權設定登記」，從未記載轉讓抵押
      債權予被告甲○○，且其後被告乙○○亦無交付金錢予原
      告等。尤其該日，被告甲○○未在場，除經證人鄭文博於
      本院96年度訴字第2484號確認債權不存在事件證述明確外
      ，被告乙○○於本院於97年1月30日審理時自承被告甲○○沒有在代書那裡，則本件債權讓與未經被告甲○○、乙○○之當事人意思表示合致，且系爭抵押權之讓與亦未經
      原告等人之同意，難謂有效。被告乙○○明知為上開轉讓
      行為時，被告間無債權讓與之真意存在，且被告乙○○於
      其後即95年12月起至96年3月間仍受清償。是以被告乙○○與被告甲○○間之系爭債權讓與確係通謀虛偽意思表示
      ，應屬無效。本件原告等對被告乙○○既不負系爭350萬
      元本票之票據責任，按諸票據法第14條第2項之規定，原
      告對被告甲○○亦無350萬元債務存在。
（三）退萬步言，原告等誤以被告為將來借款擔保所設定系爭抵
      押權之債權為「本金最高限額抵押權」，遽始知被告等將
      系爭737地號之土地設定「一般抵押權」，即丁○○等於
      95年9月1日以前向乙○○等二人借款「400萬元」之擔保
      ，惟原告等既於其後即於95年12月間因出售台中縣梧棲鎮
      ○○段451地號、452地號土地，於95年12月起至96年3月
      陸續清償被告乙○○共計500萬元，是經清償結果，乙○○對原告等亦已無債權存在。且原告尚拿回部分出售土地
      價金之餘額200萬元，被告乙○○於95年9月1日以後，亦
      未借款予原告等，故前揭借據所示之債權亦因清償而消滅
      。
（四）原告丁○○因嗜賭，91年至95年間向李周玉葉簽賭下注，
      僅其妻童劉過開立台中縣梧棲鎮農會000-000-0000000-0
      帳戶支票給付李周玉葉，即9,555,087元之簽賭金；原告
      丁○○向李周玉葉簽賭下注若有不足之金錢，李周玉葉亦
      介紹被告乙○○借款予原告丁○○，而原告丁○○陸續向
      被告乙○○借款，並以其妻童劉過所開立前揭帳戶「未屆
      期」之支票交予被告乙○○以為「借款清償」，即15,239
      ,600元之票款。倘如被告乙○○所稱自其與其妻之彰化銀
      行沙鹿分行帳戶提領款項出借予原告丁○○，則不論被告
      乙○○所提出其於95年5月8日起至95年8月31日止，自其
      妻周趙珠霞及被告乙○○設於彰化銀行沙鹿分行03112-9
      、03111-0帳戶提領3,474,000元是否給付原告丁○○，原
      告丁○○於95年9月1日以前清償被告乙○○之票款，其中
      自95年7月6日起至95年11月8日屆期之票款即達4,334,600
      元，是可知原告丁○○以支票清償借款遠遠超過被告乙○○所提領出之金額3,474,000元，故該借款債權已消滅。
      又被告所提出之土地登記謄本、土地買賣契約書及協議書
      可知，原告等於95年12月起至96年3月間出售上開451地號
      、452地號等土地償還被告乙○○等債務，其中周進文律
      師經手陸續於96年1月12日、96年1月19日償還被告乙○○
      210萬元、90萬元、200萬元，共500萬元，證人周進文固
      於本院96年度訴字第2484號確認債權不存在事件陳報提出
      14紙票據，經核算繳回支票僅4,771,600元，倘如被告乙○○所稱渠於93年2月10日起迄94年10月14日止自提領4,7
      78,200元，即原告丁○○於95年12月起至96年3月間清償
      之500萬元云云，是可知原告丁○○以500萬元清償借款遠
      遠超過被告乙○○所提領出之金額4,778,200元，故該借
      款債權亦已消滅，詎被告乙○○獲得清償後，仍扣留部分
      票據繼續向原告丁○○催討。另原告等向被告乙○○前後
      借款究為多少？被告訴訟代理人稱：丁○○欠乙○○錢85
      0萬元云云，果依被告訴訟代理人所稱原告丁○○向被告
      乙○○前後借款共850萬元無訛者，則原告丁○○以支票
      15,239,600元清償被告乙○○，亦遠遠超過被告乙○○前
      後交付之850萬元借款，故該借款債權已消滅。
（五）被告固舉證人周進文、鄭文博、被告乙○○等於另案本院
      96年度訴字第2484號（縱股）證詞謂系爭讓與之債權存在
      云云，惟被告乙○○對借款時間、資金來源，前後主張不
      一，且被告乙○○為被告甲○○之父，其證詞顯有偏頗，
      不足採信。證人周進文與被告乙○○相識甚久，且相當熟
      稔，且證述不知原告等究向被告乙○○借款多少，尤其被
      告乙○○曾於96年3月16日以後，在證人周進文事務所委
      請證人周進文處理本件案件，證人周進文因認不適當而婉
      拒，故其證詞亦不足採信。證人鄭文博係被告乙○○委任
      之代書，其證述原告丁○○欠被告乙○○錢350萬元，與
      被告所稱借款共850萬元不合，是其證詞顯有偏頗，不足
      委採。
三、並聲明：
（一）確認被告乙○○於95年9月1日讓與被告甲○○以原告丁○○、丙○○為債務人之債權不存在。
（二）確認被告甲○○持有系爭本票之本票債權不存在。
（三）請求確認本院96年度票字第8157號民事裁定，以系爭本票
      金額及自95年9月15日起至清償日止，按年息百分之6計算
      之利息，准予強制執行之裁定不適於強制執行。
（四）本院系爭執行事件，就原告丙○○所有系爭737地號土地
      所為之強制執行程序部分應予撤銷。
貳、被告則以：
一、本件所牽涉之強制執行事件，原告業已向本院96年度訴字第
    2484號提起訴訟，該部分屬重複起訴，違反民事訴訟法第25
    3條之規定，應依民事訴訟法第249條第1項第7款規定，駁回
    原告該部分之請求。依民事訴訟法第247條第1項前段、第2
    項之規定及最高法院42年台上字第1031號判例要旨，原告訴
    之聲明第一項之確認標的為被告等二人間之債權轉讓行為不
    存在，核其確認之標的為事實而非法律關係，且確認之內容
    與原告並無法律上之利害關係，原告該部分之請求，顯無可
    採。原告丁○○主張於95年9月1日為繼續向被告乙○○借款
    ，始簽發系爭本票予被告乙○○云云。惟原告於簽發系爭本
    票同時，亦有出具借據予被告乙○○，並設定系爭抵押權，
    而該借據上明確記載原告向被告乙○○借貸款項，所借款項
    由被告乙○○多次以現金付清給原告，是原告主張係為繼續
    向被告乙○○借款始簽發系爭本票云云，自與事實不合。況
    一般債務人倘為擔保將來可能發生之債權，應係提供抵押物
    予債權人設定最高限額抵押權，並於抵押權設定後始就抵押
    權存續期間內發生之債權簽發票據或出具借據交付債權人收
    執，除非抵押權設定時已發生債權，否則債務人絕無可能在
    抵押權設定同時一併簽發票據或出具借據。系爭抵押權為一
    般抵押權而非最高限額抵押權，且原告於設定系爭抵押權同
    時亦一併簽發系爭本票及出具借據，足見原告係為擔保已發
    生之債權而簽發系爭本票及設定系爭抵押權，非為擔保將來
    可能發生之債權而簽發系爭本票及設定系爭抵押權。又原告
    丁○○於設定系爭抵押權之前，即積欠被告乙○○款項，而
    於93年4月8日以坐落系爭452號土地設定抵押權予乙○○。
    於該抵押權設定後，原告丁○○仍陸續向被告乙○○借貸款
    項，其後，原告丁○○並未清償該部分欠款，被告乙○○爰
    以原告等二人另行開立之本票，聲請對坐落台中縣梧棲鎮○○段451號土地為假扣押強制執行（系爭452號土地因有設定
    抵押權，乙○○並未聲請假扣押）。嗣因原告丁○○、丙○○處分台中縣梧棲鎮○○段451、452號土地，經原告丁○○
    及買受人約定買賣條件後，由買受人將買賣價金之一部分逕
    行給付被告乙○○，被告乙○○則同意塗銷上開452號土地
    之抵押權及上開451號土地之假扣押強制執行。又被告乙○○收受買受人所交付之款項時，同時將欠款證明交還予原告
    。再者，系爭抵押權之權利人為被告等二人與系爭452號土
    地抵押權之權利人並不相同；系爭抵押權與系爭452號土地
    抵押權之設定時間間隔長達2年餘，顯然並非同一債權。原
    告處分上開451、452號土地時，未曾提及系爭抵押權或其所
    擔保之債權，故被告乙○○所受領之上開款項與系爭抵押權
    所擔保之債權無關。
二、系爭本票所擔保之借款由被告乙○○分多次，自其配偶周趙
    珠霞及自己設於彰化銀行沙鹿分行之帳戶中提領現金交付予
    原告丁○○。另原告丁○○於95年12月至96年3月間清償之
    500萬元借款，係由被告乙○○分多次，自被告甲○○設於
    彰化銀行大肚分行之帳戶中提領現金交付予原告丁○○。本
    件原告所出具之借據除載明借款之事實外，並載明已多次以
    現金付清給原告，則被告提出原告所出具之借據後，應可解
    為就交付借款之事實已盡舉證責任。
三、原告丁○○另主張於95年間積欠被告乙○○之500萬元已於9
    5年12月起至96年3月清償，且乙○○於95年9月1日以後，亦
    未借款予原告，故前揭借據所示之債權亦因清償而消滅云云
    。惟原告丁○○於95年12月至96年3月間清償之500萬元與前
    揭借據所表彰之債權根本無關，蓋被告乙○○於收受上開50
    0萬元之同時，原告僅要求交還合計為4,771,600元之14紙支
    票，並塗銷上開452號土地之抵押權及451號土地之假扣押強
    制執行，倘原告係為清償積欠被告乙○○之全部債務而給付
    前揭500萬元，則原告為何不於還款同時一併要求被告乙○○返還系爭本票及塗銷系爭抵押權。況證人周進文律師於本
    院96年度訴字第2484號確認債權不存在事件中證稱：451、4
    52地號土地之買賣價金最後由乙○○取得500萬元，金額在
    決定時乙○○原先不同意，他主張債權金額並沒有那麼少，
    當場丁○○有將他拉至旁邊商談，要求他同意先拿500萬元
    ，其餘債權再另外處理；當時丁○○應無清償全部債務；亦
    未提到有關梧棲鎮○○段737地號抵押權的事情等語。參之
    上開證人周進文律師之證詞，益證原告丁○○非為清償積欠
    被告乙○○之全部債務而給付500萬元。從而前揭借據所示
    之債權並未因原告丁○○清償500萬元而消滅。
四、證人鄭文博代書於本院96年度訴字第2484號確認債權不存在
    事件中證稱：95年9月1日當天由丁○○、丙○○親自到場，
    債權人乙○○亦在場，他們討論有關債權金額確實數目後再
    將結果告訴伊，是丁○○欠乙○○350萬元；他們要委託伊
    辦理抵押權設定登記，同時乙○○告訴伊說要債權轉讓給甲○○，伊有當場詢問丁○○、丙○○是否同意，如果同意就
    要簽名蓋章，丁○○、丙○○有表示同意債權轉讓，所以才
    在系爭本票、收據及抵押權設定登記書上簽名蓋章；當初有
    表明轉讓數額為其中350萬債權轉讓給甲○○等語。由此可
    見被告乙○○確實已將系爭本票所擔保之350萬元債權轉讓
    予被告甲○○，且被告乙○○亦將上開債權之讓與通知原告
    並得到原告之同意等語，資為抗辯。並聲明：原告之訴駁回
    。
、本件經兩造協議簡化爭點如下：
一、兩造不爭執之事項（本院採為判決之基礎）：
（一）原告於95年9月1日，共同簽發系爭本票交付予被告乙○○
      ，嗣被告甲○○聲請本院96年度票字第8157號裁定系爭本
      票准予強制執行。
（二）被告甲○○於96年11月間持本院96票字第8157號裁定暨確
      定證明，聲請執行原告丙○○所有系爭737地號土地，現
      由系爭執行事件查封拍賣中。
二、兩造爭執之事項：
（一）原告請求確認被告甲○○執有原告共同簽發系爭本票，對
      原告之本票債權不存在是否有理由？
    １、系爭本票是否原告丁○○陸續向被告乙○○借款，因積
        欠被告乙○○350萬元借款未還，因而簽發交付予被告
        乙○○擔保借款？原告丁○○與被告乙○○間就該350
        萬元債權是否存在？
    ２、被告乙○○抗辯其於95年9月1日將前揭350萬元債權及
        系爭本票讓與被告甲○○，其二人間就該債權讓與是否
        為通謀虛偽之意思表示？如其二人間有讓與債權的真意
        ，該債權之讓與是否合法有效？
肆、本院之判斷
一、按在票據上簽名者，依票上所載文義負責。票據債務人不得
    以自己與發票人或執票人之前手間所存抗辯之事由對抗執票
    人。但執票人取得票據出於惡意者，不在此限，票據法第5
    條第1項、第13條分別定有明文。依票據法第13條之規定，
    票據債務人祇不得以自己與發票人或執票人之前手間所存抗
    辯之事由，對抗執票人，若以其自己與執票人間所存抗辯之
    事由資為對抗，則非法所不許（最高法院46年台上字第1835
    號判例、47年台上字第1621號判例參照）。次按稱消費借貸
    者，謂當事人一方移轉金錢或其他代替物之所有權於他方，
    而約定他方以種類、品質、數量相同之物返還之契約，民法
    第474條第1項定有明文。而票據為無因證券，票據債權人就
    其取得票據之原因，並不負證明之責任，惟執票人如主張票
    據係發票人向其借款而簽發交付，而發票人抗辯未收受借款
    ，消費借貸並未成立，則就借款已交付之事實，固應由執票
    人負舉證責任（最高法院73年度第1次民事庭會議決議參照
    ）。但若貸與人提出之借用證內，經載明借款額，當日親收
    足訖無訛者，或貸與人提出之借用人自己製作之文書已載明
    積欠借款之事實者，或借用人向貸與人借用款項，經出具借
    用證書交貸與人收執，如依該用借證書表明之事項足以推知
    貸與人已交付借用物者，即應認貸與人就交付借用物之事實
    ，已盡舉證責任（最高法院69年台上字第3546號判決、69年
    度台上字第3868號、86年度台上字第3880號判決參照）。經
    查：
（一）被告抗辯：系爭本票係原告丁○○陸續向被告乙○○借款
      ，於簽發系爭本票之95年9月1日共積欠被告乙○○350萬
      元未還，故簽發系爭本票擔保該350萬元之借款，原告簽
      發系爭本票之同日並書立借據，被告乙○○將350萬元之
      債權讓與被告甲○○，並由原告丙○○於同日將其所有系
      爭737地號土地設定抵押權予被告甲○○等情，業據被告
      提出借據影本為證（見本院卷一第25頁）。上開借據載明
      ：立據人丁○○等向乙○○等2人借款400萬元整，業經乙○○等2人多次以現金付清給立據人，並同意辦理土地（
      如下所示）所有權持分全部抵押權設定登記，以擔保本貸
      款確屬事實，並開立此據以茲證明；土地：梧棲鎮○○段
      737地號，地目田，面積0.1302公頃，所有權持分全部等
      語，並經原告2人及見證人趙孝桂分別簽名蓋章在案（見
      本院卷一第25頁）。揆諸該借據之內容係記載：借款400
      萬元整，業經乙○○等2人多次以現金付清給立據人等語
      ，足見於系爭本票簽發前及系爭抵押權設定前，被告乙○○業已將款項以現金方式分多次陸續交付原告，揆諸前揭
      說明，應認被告乙○○就交付借款350萬元之事實，已盡
      舉證責任。被告抗辯：被告乙○○於95年5月8日起至95年
      8月31日止，自其妻周趙珠霞及其自己設於彰化銀行沙鹿
      分行03112之9、03111帳戶提領款項出借被告丁○○等情
      ，是否有理由，已無審認之必要。
（二）原告除於95年9月1日簽發系爭本票交予被告乙○○收執外
      ，原告丙○○復於同日將其所有系爭737地號土地設定擔
      保債權總金額400萬元、債權額比例8分之7（350萬元）之
      系爭抵押權予被告甲○○，此有抵押權設定登記申請書、
      抵押權設定契約書、原告丙○○印鑑證明、系爭737地號
      土地登記謄本等資料在卷可憑（見本院卷二第49頁反面至
      53頁正面，係調閱本院96年度訴字第2484號卷影印；本院
      卷二第78頁，係調本院96年度執字第76869號卷影印），
      並經調閱96年度執字第76869號執行卷查明屬實。再參酌
      一般債務人倘為擔保將來可能發生之債權，應係提供抵押
      物予債權人設定最高限額抵押權，並於抵押權設定後始就
      抵押權存續期間內發生之債權簽發票據或出具借據交付債
      權人收執，除非抵押權設定時已發生債權，否則債務人絕
      無可能在抵押權設定同時一併簽發票據或出具借據。系爭
      抵押權為一般抵押權而非最高限額抵押權，且原告於設定
      系爭抵押權同時亦一併簽發系爭本票及出具借據，足見原
      告係為擔保已發生之350萬元債權而簽發系爭本票及設定
      系爭抵押權，非為擔保將來可能發生之債權而簽發系爭本
      票及設定系爭抵押權。
（三）原告主張：至95年12月間，原告丁○○因積欠李周玉葉約
      數百萬元之簽賭金，乃與被告乙○○協議，由原告等出售
      坐落台中縣梧棲鎮○○段451地號、452地號等土地清償被
      告乙○○等債務，於96年1月12日、同年月19日已清償被
      告乙○○210萬元、90萬元、200萬元，共500萬元等情，
      有原告提出之協議書、支票影本、確認書及被告提出之買
      賣契約書為證（見本院卷一第11、12、28頁）。另原告丁○○係於93年4月8日將其所有坐落台中縣梧棲鎮○○段45
      2號土地設定抵押權予被告乙○○指定之周雅婷，此有該
      土地之登記謄本在卷可憑（見本院卷一第26、27頁），足
      見原告丁○○於設定系爭抵押權之前，即積欠被告乙○○
      借款。依前揭協議書、確認書及被告提出之買賣契約書等
      資料，原告丁○○、丙○○處分前開451、452號土地，經
      原告丁○○及買受人祥祐資源再生股份有限公司約定買賣
      條件後，由買受人祥祐資源再生股份有限公司將買賣價金
      之一部分逕行給付被告乙○○，被告乙○○則同意塗銷系
      爭452號土地之抵押權及系爭451號土地之假扣押強制執行
      。又被告乙○○收受買受人所交付之款項時，同時將欠款
      證明交還予原告。再者，系爭抵押權之權利人為被告甲○○及李周玉葉，與系爭452號土地抵押權之權利人為周雅
      婷並不相同；系爭抵押權與系爭452號土地抵押權之設定
      時間間隔長達2年餘，顯然並非同一債權。原告處分前揭
      451、452號土地時，未曾提及系爭抵押權或其所擔保之債
      權，故被告乙○○所受領之上開款項與系爭抵押權所擔保
      之債權無關，不能據此認定原告已清償系爭本票所擔保之
      債權350萬元。
（四）證人周進文律師於本院96年度訴字第2484號事件審理時到
      庭結證稱：「（提示95年12月6日土地買賣契約書，上面
      見證人的簽名是否為你所簽？）是的，是我當見證人。」
      、「（被告訴訟代理人：這二筆買賣價金究竟如何分配？
      乙○○在本件買賣中取得多少金額？為何會決定這些金額
      ？是不是在取得金額後債務就全部清償？在交付金額時有
      無提到有關梧棲鎮○○段737地號抵押權？當時被告李周
      玉葉有無到現場要求丁○○要分配買賣價金？）買賣價金
      是4,000多萬元，其中要先支出第一順位農會抵押債權，
      再來是增值稅，第二順位抵押權是由周敬（誤載為「進」
      ，下同）順設定，另外還有一份假扣押債權，在談的過程
      中又有一位債權人吳惠雯也出面說對丁○○有債權，所以
      價金除了上開固定金額外還要分配給乙○○及吳惠雯，至
      於怎麼分配就是訂立契約時現場協調，最後由乙○○取得
      500萬元，金額在決定時乙○○原先不同意，他主張債權
      金額並沒有那麼少，當場丁○○有將他拉至旁邊商談，要
      求他同意先拿500萬元，其餘債權再另外處理，至於其餘
      債權後來究竟要如何處理，我就不清楚。依據所見聞的事
      實當時丁○○應無全部清償，李周玉葉有到現場要求丁○○還她錢，但是因為乙○○、吳惠雯等分配後再無剩餘的
      錢可以分配給李周玉葉，所以他的部分就沒有處理，而要
      求李周玉葉再與丁○○處理，當時並未提到有關梧棲鎮○○段737地號抵押權的事情，當時我也不知道有這個抵押
      權的存在。」等語，此有該事件筆錄在卷可憑（見本院卷
      一第129至136頁）。證人周進文為執業律師，其證述被告
      乙○○當時已表明原告丁○○不只積欠其500萬元，原告
      丁○○要求其先拿500萬元，其餘債權再另外處理，當時
      丁○○應無全部清償，應可採信。足見原告丁○○於95年
      12月至96年3月間清償之500萬元與系爭借據、本票及抵押
      權所表彰之350萬元債權應無關涉。蓋依前揭卷附土地買
      賣契約書及協議書所載，可知被告乙○○於收受上開500
      萬元同時，原告僅要求交還面額合計為4,771,600元之14
      紙支票，並塗銷台中縣梧棲鎮○○段452號土地之抵押權
      及同段451號土地之假扣押強制執行，是倘原告係為清償
      積欠被告乙○○之全部債務而給付前揭500萬元，則原告
      豈有不於還款同時一併要求被告乙○○返還系爭350萬元
      本票及塗銷系爭抵押權之理？益證原告非為清償積欠被告
      乙○○之全部債務而給付500萬元，要無可疑。是原告雖
      舉由證人童劉過、童秋煌本院96年度訴字第2484號確認債
      權不存在事件中之證述，主張原告丁○○均以其妻童劉過
      所開立之未屆期支票清償被告乙○○之借款、原告等於95
      年12月起至96年3月間出售土地清償被告乙○○債務，然
      系爭本票及抵押權所擔保之350萬元債權並未因原告清償
      500萬元而消滅，應無疑義。
（五）原告雖再主張：原告丁○○陸續向乙○○借款，並以其妻
      童劉過所開立支票交付乙○○以為借款之清償，其中如原
      告書狀所附附表四（見本院卷一第156至158頁）所示之支
      票金額合計即達15,239,600元等語，固據其提出台中縣梧
      棲鎮農會帳戶客戶往來交易明細表為證。然觀諸該書狀附
      表四所示面額計15,239,600元之支票，並無兌領之戶名為
      被告乙○○者，亦即無1張支票係原告丁○○為清償95年9
      月1日以前積欠被告乙○○之借款所開立。倘再加上前述
      陸續於96年1月12日、96年1月19日由周進文律師經手償還
      被告乙○○之210萬元、90萬元及200萬元，則原告合計前
      後共償還20,239,600元，衡諸常情，原告豈有可能僅積欠
      乙○○500萬元，卻願意償還較500萬元多15,239,600元之
      20,239,600元之理? 足見原告丁○○前後向乙○○借貸之
      款項絕非僅止於500萬元而已，是益證原告非為清償積欠
      訴外人乙○○之全部債務而給付500萬元。
（六）綜合以上各情互相參證以觀，系爭本票確係原告丁○○陸
      續向被告乙○○借款，因積欠被告乙○○350萬元借款未
      還，因而簽發交付予被告乙○○擔保借款，要無可疑。被
      告抗辯原告丁○○與被告乙○○間有上開350萬元之債權
      存在，自堪採信。原告主張：原告丁○○係為繼續向被告
      乙○○借款，始簽發系爭本票云云，自與事實不符，無法
      採信。原告2人所舉之證據無法憑以證明其等對被告乙○○之系爭350萬元債務業已清償，則被告2人抗辯系爭本票
      、抵押權及其所擔保之債權均屬存在，即堪採信為真實。
      原告訴請確認被告甲○○持有系爭本票之債權不存在，自
      難准許。
二、按票據乃文義證券及無因證券，故票據上之權利義務悉依票
    上所載文義定之，與其基礎之原因關係各自獨立。票據上權
    利之行使不以其原因關係存在為前提，是以執票人行使票據
    上權利時，就其基礎之原因關係確係有效存在並不負舉證責
    任。反之，若票據債務人以自己與執票人間所存抗辯之事由
    對抗執票人，依票據法第13條規定觀之，固非法所不許，惟
    應由其就該抗辯事由舉證證明（最高法院97年度台簡上字第
    12號判決參照）。又民事訴訟如係由原告主張權利者，應先
    由原告負舉證之責，若原告先不能舉證，以證實自己主張之
    事實為真實，則被告就其抗辯事實即令不能舉證，或其所舉
    證據尚有疵累，亦應駁回原告之請求（最高法院17年上字第
    917號判例意旨參照）。查原告於95年9月1日，共同簽發系
    爭本票交付予被告乙○○，嗣被告甲○○聲請本院96年度票
    字第8157號裁定系爭本票准予強制執行，此為兩造不爭執之
    事實，並經本院調閱本院96年度票字第8157號本票裁定卷查
    明屬實。原告與被告甲○○間就系爭本票並非直接前後手，
    原告請求確認被告甲○○執有原告共同簽發系爭本票，對原
    告之本票債權不存在，依前揭說明，自應負舉證責任。尤其
    原告主張：被告乙○○於95年9月1日將前揭對原告丁○○之
    350萬元債權及系爭本票讓與被告甲○○，其二人間就該債
    權讓與為通謀虛偽之意思表示云云，為被告所否認，原告自
    應舉證證明之（最高法院48年台上字第29號判例參照）。次
    查：
（一）被告乙○○對原告有系爭本票所擔保之350萬元之債權存
      在，已如前述，證人即為兩造辦理系爭抵押權設定之代書
      鄭文博於本院96年度訴字第2484號審理時到庭結證稱：「
      當天由原告丙○○、丁○○親自到場，債權人就是乙○○
      及見證人趙孝桂在場，他們討論有關債權金額確實數目後
      再將結果告訴我，是原告丁○○欠乙○○錢（350萬元）
      ，但我不知道是欠什麼錢，他們要委託我辦理抵押權設定
      登記，同時乙○○告訴我說要債權轉讓給甲○○，我有當
      場詢問原告丙○○、丁○○是否同意，如果同意就要簽名
      蓋章，原告丙○○、丁○○有表示同意債權轉讓，所以才
      在系爭本票收據及抵押權設定登記書上簽名蓋章。」、「
      債權發生原因我不知道。但當場有簽立本票，並設定抵押
      權。」、「（李周玉葉50萬的債權及乙○○350萬元的債
      權，他們當場有無提到之前有沒有付過這些錢？）我有問
      過原告1.2有無收到這些錢，他們回答說有。」等語，此
      有該案筆錄在卷可憑（見本院卷一第55至57頁）。依其證
      述，被告乙○○當時已表明要將對原告之350萬元債權讓
      與被告甲○○，且原告2人當時表示同意，並於前揭文件
      上簽名蓋章，核與被告就此部分所為之抗辯相符，復有系
      爭本票及系爭抵押權設定之相關資料可資佐。被告甲○○
      當時雖未到場，然其陳明被告乙○○之前就此事已與其商
      妥徵得其同意，被告二人為父子，此並無悖於常情，且系
      爭抵押權之權利人嗣後亦係登記為被告甲○○，足見被告
      乙○○將系爭本票所擔保之350萬元債權轉讓予被告甲○○，其二人有讓與、受讓債權之真意，且被告乙○○亦將
      上開債權之讓與通知原告並得到原告之同意，確然無疑。
      原告主張：被告2人間就該債權讓與為通謀虛偽之意思表
      示，被告乙○○所提出之95年9月1日借據之文義，未記載
      轉讓抵押債權予被告甲○○之意思表示，該債權之讓與無
      效云云，並非可採。
（二）按無對價或以不相當之對價取得票據者，不得享有優於其
      前手之權利，票據法第14條第2項固定有明文。惟被告甲○○受讓系爭本票暨所擔保之債權，其前手即被告乙○○
      對原告確有350萬元債權存在，被告乙○○係將系爭本票
      暨所擔保之債權無償贈與被告甲○○，揆諸前揭規定，被
      告甲○○仍能取得該本票債權。原告請求確認被告乙○○
      於95年9月1日之讓與被告甲○○以原告丁○○、丙○○為
      債務人之債權不存在，並進而訴請確認本院96年度票字第
      8157號民事裁定，以系爭本票金額及自95年9月15日起至
      清償日止，按年息百分之6計算之利息，准予強制執行之
      裁定不適於強制執行及本院96年度執酉字第76869號民事
      強制執行事件，就原告丙○○所有系爭737地號之土地所
      為之強制執行程序部分應予撤銷，均無理由，無法准許。
三、本件事證已臻明確，兩造其餘攻擊防禦方法，核與判決結果
    不生影響，爰不逐一論述。
伍、訴訟費用負擔之依據：民事訴訟法第78條。
中    華    民    國    97    年    12    月    10    日
                  民事第三庭    法  官  黃渙文
正本係照原本作成。
如對本判決上訴，須於判決送達後20日內向本院提出上訴狀（須
附繕本）。
中    華    民    國    97    年    12    月    10    日
                                書記官


司法院資訊處製作；財團法人民間司法改革基金會備份。
